臺灣高等法院民事判決
108年度上字第1357號
上  訴  人  黃三吉  
0000        吳春蘭  
            楊劉淑娥（即楊又全之承受訴訟人）
共      同
訴訟代理人  王聰明律師
被  上訴人  趙成家  
受  告知人  彭起娟  
            廖瑞豐  
            顏惠嬋  
            鄭福枝  
            練金花  
000         蒲朝揚  
上列當事人間請求拆屋還地事件，上訴人對於中華民國108年8月
29日臺灣新北地方法院107年度訴字第1850號第一審判決提起上
訴，本院於109年7月29日言詞辯論終結，判決如下：
    主      文
上訴駁回。
第二審訴訟費用由上訴人負擔。
    事實及理由
壹、程序方面：
一、本件原上訴人楊又全（下稱楊又全）於民國109年3月20日死
    亡，楊又全之繼承人為其母楊劉淑娥（下稱楊劉淑娥），有
    戶籍謄本及死亡證明書可稽（見本院卷第87至91頁），楊劉
    淑娥具狀聲明承受訴訟（見本院卷第97頁），核無不合，應
    予准許。 
二、按訴訟繫屬中為訴訟標的之法律關係，雖移轉於第三人，於
    訴訟無影響，民事訴訟法第254條第1項定有明文。查楊又全
    之繼承人即承受訴訟人楊劉淑娥在本件起訴後之109年5月20
    日，將其所有之坐落新北市○○區○○段000地號土地（下稱000
    地號土地、權利範圍1萬分之109）及其上新北市○○區○○段00
    00○號建物（門牌號碼新北市○○區○○街000巷00號0樓、權利
    範圍全部）以買賣為登記原因，移轉予訴外人蒲朝揚所有，
    有上開土地及建物登記第一類謄本可稽（見本院卷第137至1
    45頁），本院並依上訴人之聲請對蒲朝揚為訴訟告知（見本
    院卷第83、147頁），惟蒲朝揚並未承當訴訟，是依前開規
    定，楊劉淑娥自仍居於當事人地位，不因此失其為訴訟之權
    能，合先敘明。
三、再按訴訟之結果，於第三人有法律上利害關係者，法院得於
    第一審或第二審言詞辯論終結前相當時期，將訴訟事件及進
    行程度以書面通知該第三人，民事訴訟法第67條之1第1項定
    有明文。而所謂有法律上利害關係之第三人，係指本訴訟之
    裁判效力及於第三人，該第三人私法上之地位，因當事人之
    一造敗訴，而將致受不利益，或本訴訟裁判之效力雖不及於
    第三人，而第三人私法上之地位因當事人之一造敗訴，於法
    律上或事實上依該裁判之內容或執行結果，將致受不利益者
    而言（最高法院51年台上字第3038號裁判先例意旨參照）。
    本件被上訴人請求上訴人將000地號土地上如原判決附圖（
    下稱附圖）D、E、F所示，面積各為14.38平方公尺之建物（
    下稱系爭建物）拆除，並將占用之該部分土地（下稱系爭土
    地）返還被上訴人及共有人全體。上訴人主張系爭建物與鄰
    屋共構，如拆除將危及鄰屋，而有告知鄰屋所有權人之必要
    ，是門牌號碼新北市○○區○○街000巷00號0、0樓及同巷00號0
    樓及同巷00號0、0樓之所有權人分別為訴外人彭起娟、廖瑞
    豐、顏惠嬋、鄭福枝、練金花，有上訴人陳報㈠狀及上開建
    物登記謄本足按（見本院卷第65頁、限閱卷），是其等就本
    件訴訟為有法律上利害關係之第三人，爰依前開規定，將本
    件訴訟通知其等，其等受通知後，並未參加訴訟，併予敘明
    。
貳、實體方面：
一、被上訴人主張：伊為000地號土地共有人之一、應有部分為1
    萬分之109，並為坐落其上門牌號碼○○街000巷00號0樓（下
    稱0樓）之所有權人；上訴人則分別為同號0樓、0樓、0樓（
    與0樓合稱系爭房屋，分別時各稱其樓層）之所有權人。詎
    上訴人（分別時各稱其姓名）未經全體土地所有權人同意，
    黃三吉在系爭土地上○○街000巷00號房屋後方之防火巷搭蓋
    系爭建物之第一層，吳春蘭、楊又全則分別在其上搭建系爭
    建物之第二、三層，致同巷00號與00號間已無防火區隔，且
    造成系爭房屋後面外牆無法維修。兩造並無默示分管契約，
    上訴人系爭建物無權占用系爭土地，爰依民法第767條、第8
    21條規定，請求上訴人應分別將坐落系爭土地上如附圖D、E
    、F所示，面積各為14.38平方公尺之系爭建物拆除，將占用
    之系爭土地返還被上訴人及共有人全體（被上訴人敗訴部分
    即請求上訴人應分別將坐落000地號土地上如附圖A、B、C所
    示，面積各為22.91平方公尺之違章建築拆除並返還被上訴
    人及共有人全體，未據其上訴，非本院審理範圍）。
二、上訴人則均以：兩造為鄰居，系爭房屋及鄰近數棟公寓建物
    ，皆由同一建商在同一時期建築，000地號土地並未分割，
    故兩造各應有部分僅1萬分之109。又同社區住戶尚有70幾戶
    ，於購買之初，九成住戶都有增建，鄰棟亦八、九成有增建
    ，本棟或他棟增建時，被上訴人或其餘有增建及無增建者，
    全無人提出異議。約13年前新北市政府施作污水下水道時，
    在各棟屋後增建處，要求拆除增建部分，以供施設污水水道
    ，故住戶就各增建部分已按規定主動拆除，當時被上訴人或
    其餘有增建及無增建者，亦無人提出異議，況於污水下水道
    建築完成時，各增建戶就同位置增建物之修復，000地號土
    地之其餘共有人，亦從未出面干涉，其後系爭建物均未被查
    報必須拆除，足徵全體社區之區分所有權人皆有合法建物後
    方之空地屬同棟0至0樓所有權人分管使用之默示分管契約存
    在，是系爭建物占用系爭土地部分，自系爭房屋完成時即有
    默示分管契約存在。實則系爭房屋後方尚有寬敞之巷道可資
    被上訴人施工修繕其4樓外牆，故被上訴人提起本件訴訟，
    欠缺正當性，且因系爭建物與鄰屋同一建構，如拆除將危及
    鄰屋與系爭房屋，被上訴人違反默示分管契約，在事隔多年
    後，提起本件訴訟，其行使權利係以損害他人為主要目的，
    屬權利濫用等語置辯。
三、被上訴人於原審起訴聲明：㈠上訴人應分別將坐落000地號土
    地上如附圖A、B、C所示，面積各為22.91平方公尺之違章建
    築拆除，將占用土地返還被上訴人及共有人全體。㈡願供擔
    保請准宣告假執行。上訴人於原審均答辯聲明：㈠被上訴人
    之訴及假執行之聲請均駁回。㈡如受不利判決，願供擔保請
    准宣告免為假執行。原審判命上訴人應分別將坐落731地號
    土地上如附圖D、E、F所示，面積各為14.38平方公尺之建物
    拆除，將占用土地返還被上訴人及共有人全體，並依兩造聲
    請分別酌定擔保金額為准、免假執行之宣告，駁回被上訴人
    其餘之訴及假執行之聲請。上訴人就其等敗訴部分不服，提
    起上訴，於本院均上訴聲明：㈠原判決不利上訴人部分廢棄
    。㈡上廢棄部分，被上訴人在第一審之訴及執行之聲請均駁
    回。被上訴人於本院答辯聲明：上訴駁回。
四、兩造不爭執事項（見本院卷第222頁）：
　㈠兩造均為000地號土地之共有人，應有部分均為1萬分之109，
    被上訴人為坐落其上門牌號碼○○街000巷00號0樓之所有權人
    ；黃三吉、吳春蘭、楊又全則分別為同號0樓、0樓、0樓之
    所有權人。
　㈡上訴人未經全體土地所有權人同意，黃三吉在000地號土地上
    ○○街000巷00號房屋後方之防火巷搭蓋系爭建物之第一層，
    吳春蘭、楊又全則分別在其上搭建系爭建物之第二、三層。
  ㈢上訴人系爭建物占用000地號土地之位置、面積，經兩造分別
    指界，並囑託新北市三重地政事務所派員實施測量繪製土地
    複丈成果圖在案，依據測量結果，應為附圖D、E、F所示，
    面積各為14.38平方公尺部分即系爭土地。
五、兩造爭執事項（見本院卷第222、223頁）：
　　被上訴人依民法第767條、第821條規定，請求上訴人應分別
    將坐落000地號土地上如附圖D、E、F所示，面積各為14.38
    平方公尺之系爭建物拆除，將占用之系爭土地返還被上訴人
    及共有人全體，有無理由？
六、本院判斷如下：　　
  ㈠按土地所有權，除法令有限制外，於其行使有利益之範圍內
    ，及於土地之上下。所有人對於無權占有或侵奪其所有物者
    ，得請求返還之。對於妨害其所有權者，得請求除去之。有
    妨害其所有權之虞者，得請求防止之；各共有人對於第三人
    ，得就共有物之全部為本於所有權之請求。但回復共有物之
    請求，僅得為共有人全體之利益為之，民法第773條、第767
    條第1項、第821條分別定有明文。次按民法第818條所稱各
    共有人，按其應有部分，對於共有物之全部，有使用、收益
    之權者，係指各共有人得就共有物全部，於無害他共有人之
    權利限度內，按其應有部分行使用益權而言，至共有人對共
    有物特定部分之使用收益，仍須徵得其他共有人全體之同意
    ，非謂共有人對於共有物之全部或任何一部有自由使用收益
    之權利。如共有人不顧他共有人之利益，而就共有物之全部
    或一部任意使用收益，即屬侵害他共有人之權利（最高法院
    62年台上字第1803號判決先例意旨參照）。復按當事人主張
    有利於己之事實者，就其事實有舉證之責任，民事訴訟法第
    277條前段定有明文。而以無權占有為原因，請求返還土地
    者，占有人對土地所有權存在之事實無爭執，而僅以非無權
    占有為抗辯者，土地所有權人對其土地被無權占有之事實無
    舉證責任，占有人自應就其取得占有係有正當權源之事實證
    明之（最高法院88年度台上字第1164號判決意旨參照）。準
    此，本件被上訴人為000地號土地共有人之一，應有部分1萬
    分之109，上訴人系爭建物確有占用系爭土地等情，既如不
    爭執事項所述，上訴人就系爭建物占用系爭土地有正當權源
    之事實，應負舉證之責。經查：
  ⒈上訴人辯稱：系爭建物增建時，被上訴人或其餘有增建及無
    增建者，全無人提出異議；約13年前新北市政府施作污水下
    水道時，要求拆除增建部分，故住戶就各增建部分已按規定
    主動拆除，當時被上訴人或其餘有增建及無增建者，亦無人
    提出異議，況於污水下水道建築完成時，各增建戶就同位置
    增建物之修復，000地號土地之其餘共有人，亦從未出面干
    涉，嗣後系爭建物均未被查報應予拆除，足徵全體社區之區
    分所有權人皆有合法建物後方之空地屬同棟0至0樓所有權人
    分管使用之默示分管契約存在，是系爭建物占用系爭土地部
    分，自系爭房屋完成時即有默示分管契約存在云云。惟按所
    謂默示之意思表示，係指依表意人之舉動或其他情事，足以
    間接推知其效果意思者而言，若單純之沉默，則除有特別情
    事，依社會觀念可認為一定意思表示者外，不得謂為默示之
    意思表示（最高法院101年度台上字第1294號判決意旨參照
    ）。是縱上訴人辯稱被上訴人與000地號土地之其他共有人
    對系爭建物占用系爭土地乙事，於本件訴訟前均未曾提出異
    議、多數共有人皆有增建情事、系爭建物未被查報應予拆除
    等節屬實，亦僅得認被上訴人與其他共有人就系爭建物占用
    系爭土地，於提起本件訴訟前為單純之沉默，而000地號土
    地尚存有其他增建及系爭建物未被查報應予拆除等情，仍無
    從憑以推知000地號土地之全體共有人就上訴人系爭建物占
    用系爭土地部分，已成立默示之分管契約。至上訴人所提臺
    灣基隆地方法院102年度簡上字第15號確定判決（見本院卷
    第167至172頁）所認定之事實與本件不同，無法比附援引，
    亦無拘束本院之效力。故上訴人辯稱系爭建物占用系爭土地
    部分，自系爭房屋完成時全體共有人就此即有默示分管契約
    存在云云，洵難採信。此外，上訴人並未再提出其他證據證
    明系爭建物占用系爭土地，有何正當權源，則被上訴人主張
    上訴人系爭建物係無權占用系爭土地，即屬可採。
　⒉上訴人又辯稱：系爭房屋後方尚有寬敞之巷道可資被上訴人
    施工修繕其4樓外牆，故被上訴人提起本件訴訟，欠缺正當
    性，且因增建部分係與鄰屋同一建構，如拆除增建部分，勢
    將危及鄰屋與系爭房屋，其行使權利係以損害他人為主要目
    的，屬權利濫用云云。按權利之行使，不得違反公共利益，
    或以損害他人為主要目的；行使權利，履行義務，應依誠實
    及信用方法，固為民法第148條第1項、第2項分別定有明文
    。惟查，上訴人系爭建物占用系爭土地並無合法權源，被上
    訴人為000地號土地共有人之一等情，既如前述，則被上訴
    人就系爭土地遭上訴人無權占用，訴請上訴人拆除系爭建物
    將占用之系爭土地返還予被上訴人及共有人全體，核屬其本
    於土地所有權人之正當權利行使，縱系爭房屋後方尚有寬敞
    之巷道可資被上訴人施工修繕其4樓外牆，亦難認被上訴人
    係以損害上訴人為主要目的；而系爭建物之拆除是否會危及
    鄰屋及系爭房屋，乃將來應如何執行拆除之問題，並無礙被
    上訴人本件請求，尚難據此認被上訴人訴請拆除系爭建物係
    屬權利濫用。故上訴人上開所辯，均無足取。　
　㈡從而，上訴人系爭建物占用系爭土地並無正當權源，被上訴
    人於本件亦無權利濫用之情，則其依民法第767條、第821條
    規定請求上訴人應將系爭建物拆除，並將占用之系爭土地返
    還被上訴人及共有人全體，即屬有據，應予准許。
七、綜上所述，被上訴人依民法第767條、第821條規定，請求上
    訴人應分別將坐落000地號土地上如附圖D、E、F所示，面積
    各為14.38平方公尺之建物拆除，將占用土地返還被上訴人
    及共有人全體，為有理由，應予准許。從而原審就此部分所
    為上訴人敗訴之判決，並依兩造聲請分別酌定擔保金額為准
    、免假執行之宣告，經核並無不合。上訴論旨指摘原判決此
    部分不當，求予廢棄改判，為無理由，應駁回其上訴。
八、本件事證已臻明確，兩造其餘之攻擊或防禦方法及所用之證
    據，經本院斟酌後，認為均不足以影響本判決之結果，爰不
    逐一論列，附此敘明。
九、據上論結，本件上訴為無理由，依民事訴訟法第449條第1項
    、第85條第1項前段、第78條，判決如主文。
中　　華　　民　　國　　109 　年　　8　　月　　5　　  日
                    民事第十九庭  
                        審判長法  官 魏麗娟
                              法  官 潘進柳
                              法  官 游悅晨
正本係照原本作成。
如不服本判決，應於收受送達後20日內向本院提出上訴書狀，其
未表明上訴理由者，應於提出上訴後20日內向本院補提理由書狀
（均須按他造當事人之人數附繕本）上訴時應提出委任律師或具
有律師資格之人之委任狀；委任有律師資格者，另應附具律師資
格證書及釋明委任人與受任人有民事訴訟法第466 條之1第1項但
書或第2項（詳附註）所定關係之釋明文書影本。如委任律師提
起上訴者，應一併繳納上訴審裁判費。
中　　華　　民　　國　　109 　年　　8 　　月　　5 　　日
    　　　　　　　　　　　　　書記官 王詩涵
附註：
民事訴訟法第466條之1（第1項、第2項）：
對於第二審判決上訴，上訴人應委任律師為訴訟代理人。但上訴
人或其法定代理人具有律師資格者，不在此限。
上訴人之配偶、三親等內之血親、二親等內之姻親，或上訴人為
法人、中央或地方機關時，其所屬專任人員具有律師資格並經法
院認為適當者，亦得為第三審訴訟代理人。